臺灣桃園地方法院民事判決　　　　　　　93年度訴字第1660號
原　　　告　甲○○
訴訟代理人　呂翊丞律師
複　代理人　乙○○
被　　　告　丙○
訴訟代理人　邱清銜律師
　　　　　　洪明俊律師
上列當事人間請求回復原狀事件，本院於民國94年8 月31日言詞
辯論終結，判決如下：
    主  文
被告應給付原告新台幣肆佰萬元及自民國八十三年三月三十一日
日起至清償日止，按年息百分之五計算之利息。
訴訟費用由被告負擔。
本判決於原告以新台幣壹佰參拾參萬肆仟元為被告供擔保後，得
假執行。但被告如於執行標的物拍定、變賣或物之交付前以新台
幣肆佰萬元為原告預供擔保，得免為假執行。
    事實及理由
一、原告起訴主張：(一)兩造於民國82年10月23日簽訂關於「桃園
    縣八德鄉○○段1157之1 （重測後為八德市○○段105 地號
    ，下稱系爭土地）之紅色斜線位置約116 平方公尺」之不動
    產買賣契約（下稱契約書(一)），約定買賣價金扣除被告應給
    付原告之地價後，總計為新臺幣（下同）1,750,000 元，兩
    造並簽訂協議書（下稱協議書(一)），於協議書末行附記「土
    地款全部付清」不另立據；續於83年1 月30日簽訂關於「系
    爭土地之紅色斜線位置（面積約四十坪左右，包括木屋全部
    設備在內）」之不動產買賣契約（下稱契約書(二)），總價款
    為1,000,000 元，價金支付方式於該契約書最末空白處記載
    「交款開立支票四紙：帳號：0000000 ，83.2.2到期，付款
    地八德農會大湳分部．．．另新台幣伍拾萬元整係丙○欠甲
    ○○之欠款，抵銷買賣價款互不賒欠。全部價款全部付清。
    」；復於83年3 月31日再簽訂關於「系爭土地約四十坪，買
    賣範圍如後附圖斜線所示及斜線範圍上之建物力霸式之鐵屋
    及磚造房間兩間，土地面積約計四十坪界線以鐵屋屋簷重直
    滴水為準」之不動產買賣契約（下稱契約書(三)），總價款為
    1, 25 0,000 元，經被告於該契約書付款辦法之簽章欄上簽
    名並按捺指印表示陸續收到400,000 元、250,000 元、600,
    000 元之買賣價金，並於末行由被告記載「83.4.14 清付」
    字樣，是原告已全部履行上開3 份契約書約定之價金給付義
    務。(二)系爭土地於簽訂買賣契約時之登記所有權人為被告之
    弟即訴外人陳逢明，但被告仍向原告表示其有權利，僅因法
    令不得分割而未與登記，故與原告簽訂協議書(一)，將其另筆
    房地之應有部分提供予原告設定抵押權以為保證，惟系爭土
    地已於93年8 月13日出賣並移轉登記予第三人莊阿勉，屢經
    原告要求被告出面處理卻置之不理。系爭土地既已移轉登記
    與第三人，被告顯已陷於給付不能，原告乃以本起訴狀繕本
    送達被告時表示解除上開契約之意思表示，並依民法第226
    條、第256 條、第259 條之規定提起本件訴訟等語。(三)並聲
    明：除供擔保金額外如主文所示。
二、被告則以：(一)被告因其有輕微失智且就系爭3 份不動產買賣
    契約年代久遠已無法交代相關事實。(二)原告應就其主張被告
    積欠其借款500,000 元部分負舉證責任。並應證明已交付價
    金1,250,000 元予被告。(三)兩造為擔保原告價金債權，已由
    被告於82年11月18日提供其所有之大湖段433 之1 、433 之
    5 地號土地及建物供原告設定最高限額抵押權5,500,000 元
    。被告既以上開不動產擔保原告之價金債權，原告不實行抵
    押權卻提起本件訴訟，欠缺權利保護之要件等語，資為抗辯
    。(四)並為答辯聲明：原告之訴駁回。如受不利被告之判決，
    願供擔保請准宣告免為假執行。
三、兩造不爭執部分：
　  １．契約書(一)、(二)、(三)及協議書(一)上有關被告之簽名、印文
    　　及按捺指印部分均為真正。
    ２．系爭土地於93年8 月13日以買賣為原因，登記移轉為第
　　    三人莊阿勉所有。
四、兩造爭執部分：
    １．原告提起本件訴訟是否欠缺權利保護要件?
    ２．原告是否已給付全部之買賣價金予被告?
    經查：
    １．按抵押權之實行者，乃抵押權人於其債權已屆清償期，
　　　　而未受清償時，得處分抵押物，以優先取償之行為。因
  　　　抵押權設定之目的，既在確保債務之清償，則其擔保之
　　　　債權如屆期未能受清償時，抵押權人自得就抵押物取償
  　　　，是抵押權之實行，乃抵押權之最主要效力，亦即為抵
　　　　押權人之最主要權利。抵押權之實行，本質上即為抵押
  　　　權人之權利，則實行與否乃抵押權人之權利，而非義務
　　　　，故抵押權人如要求現款清償，債務人即不得以應先就
  　　　擔保物行使權利為抗辯，並不得強以供擔保之抵押物抵
    　　償。（最高法院18年上字第2029號、19年上字第746 號
      　、19年上字第895 號、20年上字第2373號判例可資參照
        ）。本件被告雖為擔保原告之買賣價金債權，於82年11
        月18 日 提供其所有之大湖段433 之1 、433 之5 地號
        土地及建物供原告設定最高限額抵押權5,500,000 元，
        惟依前開判例所示，亦不得據此即謂原告未先就擔保物
        行使權利，其提起本件訴訟即欠缺權利保護之要件，合
        先敘明。
  　２．次按原告於起訴原因已有相當之證明，而被告於抗辯事
    　　實並無確實證明方法，僅以空言爭執者，當然認定其抗
　　　　辯事實之非真正，而應為被告不利益之裁判。（最高法
　　　　院18年上字第1679號判例可資參照）。又解釋契約，固
  　　　須探求當事人立約時之真意，不能拘泥於契約之文字，
　　　　但契約文字業已表示當事人真意，無須別事探求者，即
　　　　不得反捨契約文字而更為曲解。（最高法院17年度上字
  　　　第1118號判例可資參照）。本件原告主張已將買賣系爭
　　　　土地之價款全部給付予被告之事實，業據其提出買賣契
　　　　約書3 份及協議書1 份為證，而被告亦不否認買賣契約
  　　　書及協議書上之簽名、印文及所捺指印部分均為真正，
　　　　則揆諸契約書及協議書記載之文字，就契約書(一)總價款
  　　　1,750,000 元部分，兩造已於協議書(一)上明白記載：「
　　　　土地款全部付清，不另立據」，並經兩造在該文字上蓋
　　　　章；就契約書(二)總價款1,000,000 元部分，則於契約書
 　　　 (二)最末空白處明白記載：「全部價款全部付清」並經兩
        造蓋章；就契約書(三)總價款1,250,000 元部分，則係於
        另紙付款辦法上由被告於簽章欄內簽名並按捺指印，且
        於最末處附記「83.4.14 清付」等字樣，足證被告自係
        已娙收上開款項，否則自無記載「全部付清」、「清付
        」之理，故原告既已就其主張被告已收受全部價款4,00
        0,000 元之事實已為相當之證明，而被告復未能提出確
        實之證明證實其抗辯事實屬實，僅以因年代久遠，且現
        已輕微失智，空言爭執，自不足採。是原告主張業已將
        買賣土地之價款全部給付予被告之事實，應堪採信。
　　３．復按契約係由當事人雙方合意而成立，即不得由當事人
    　　之一方任意使其自始歸於消滅。除經當事人雙方合意解
        除契約外，必須有解除權之當事人行使解除權，始得使
        原訂契約歸於消滅。且行使解除權以意思表示為之，毋
        庸經他方之同意，是為單獨行為。又解除權之發生原因
        有二，一為因當事人以契約訂定者謂約定解除權；一為
        因法律規定者，謂法定解除權。因法律規定發生之解除
        權，有基於債之共同之原因者，是為一般法定解除權，
        即民法第254 條至第256 條所定解除原因。有基於各別
        契約之特殊原因者，是為特殊的法定解除權，例如民法
        第359 條、第363 條、第494 條、第495 條、第502 條
        、503 條、第506 條及第507 條所定解除原因。就系爭
        契約書(一)、(二)、(三)之內容觀之，兩造並未以契約約定解
        除權，惟均於第10條補充條款中約定：本契約未規定事
        項悉依民法有關規定辦理。本件原告既以系爭土地已於
        93 年8月13日以買賣為原因移轉登記予第三人莊阿勉，
        被告顯然已無法依約將系爭土地移轉登記予原告，而該
        陷於給付不能之事由乃屬可歸於被告，故其主張依民法
        第256 條之規定行使法定解除契約，並以本起訴狀繕本
        之送達作為其向被告解除契約之意思表示，於法自無不
        合。
　　４．末按契約解除時，當事人雙方回復原狀之義務，除法律
　　　　另有規定或契約另有訂定外，依左列之規定：一由他方
  　　　所受領之給付物，應返還之。二受領之給付為金錢者，
    　　應附加自受領時起之利息償還之。．．．。民法第259
　　　　條定有明文。本件原告已解除與被告間所簽訂之系爭3
　　　　筆買賣契約，故其請求被告應返還其已給付之價金及自
　　　  受領時起之利息，於法有據。
    ５．從而，原告依解除契約回復原狀之法律關係，請求被告
   　 　給付4,000,000 元及自83年3 月31日起至清償日止，按
        年息5%計算之利息，即屬正當，應予准許。
五、兩造均陳明願供擔保，分別請求宣告假執行或免為假執行，
    經核無不合，爰各酌定相當之擔保金額，併准許之。
六、兩造其餘攻擊防禦方法及所提出之各項證據資料，經審酌後
    ，因認與判決之基礎無涉，且不影響判決之最後結果，爰不
    予以一一論述，附此敘明。
七、結論：原告之訴為有理由，依民事訴訟法第78條、第390 條
    第2 項及第392條，判決如主文。
中　　華　　民　　國　　94　　年　　9　　月　　14　　日
                  民事第一庭    法　官　林淑鳳
以上正本係照原本作成。
如對本判決上訴，須於判決送達後20日內向本院提出上訴狀。
中　　華　　民　　國　　94　　年　　9　　月　　14　　日
                                書記官　黃楓茹
